臺灣高等法院臺南分院民事判決　99年度上字第230號
上　訴　人　慶豐商業銀行股份有限公司
法定代理人　潘隆政（即接管人中央存款保險股份有限公司接管
　　　　　　小組召集人）
訴訟代理人　黃溫信　律師
　　　　　　黃紹文　律師
　　　　　　徐美玉　律師
被 上 訴人　趙國強
訴訟代理人　賴鴻鳴　律師
　　　　　　黃俊達　律師
　　　　　　粘怡華　律師
　　　　　　蘇文斌　律師
上列當事人間請求侵權行為損害賠償等事件，上訴人對於中華民
國99年10月12日臺灣臺南地方法院第一審判決（98年度訴字第12
52號）提起上訴，本院於100年1月18日言詞辯論終結，判決如下
：
    主  文
原判決廢棄。
被上訴人應給付上訴人新台幣貳佰萬元，及自民國98年10月17日
起至清償日止，按週年利率百分之五計算之利息。
第一、二審訴訟費用由被上訴人負擔。
本判決於上訴人以新台幣陸拾陸萬柒仟元為被上訴人預供擔保後
得假執行，但被上訴人以新台幣貳佰萬元為上訴人預供擔保，得
免為假執行。
    事實及理由
一、上訴人主張：
  (一)被上訴人自89年8月起至97年1月止，在上訴人台南分行擔任
    銀行保險箱經辦業務。詎其竟藉職務之便，自92年間起連續
    竊取上訴人客戶租用之保險箱內之財物（下稱系爭竊盜行為
    ），經臺灣臺南地方法院檢察署檢察官提起公訴後，業經原
    審法院98年度訴字第203號刑事判決有罪在案。而上訴人因
    被上訴人系爭竊盜行為，遭行政院金融監督管理委員會（下
    稱金管會），以上訴人未確實執行覆核工作、未建立有效牽
    制機制等內部控制缺失，違反銀行法第45條之1規定，依同
    法第129條第7款規定，科處上訴人罰鍰新台幣（下同）200
    萬元（下稱系爭罰鍰），上訴人已繳納完畢。
  (二)被上訴人既擔任上開業務，原應依伊之指示，以善良管理人
    之注意處理經辦業務；惟被上訴人竟違反其注意義務、未確
    實執行其管理責任，反而竊取客戶財物，致使上訴人遭主管
    機關科處罰鍰，被上訴人所提供之勞務顯有瑕疵，並有加害
    給付之情形，是上訴人所受系爭罰鍰之損失，應由被上訴人
    負責賠償。又被上訴人竊取客戶保管箱內之財物，所涉犯之
    偽造文書、竊盜等犯行，經判決有罪，其違背職務之犯罪行
    為，使被上訴人因此受有現存財產減少之積極損害，即遭裁
    罰200萬元，被上訴人顯係故意以背於善良風俗之方法加損
    害於上訴人，依民法第184條第1項前後段規定、第227條第1
    項規定，被上訴人自應賠償上訴人所受之系爭罰款之損害。
    另依90年10月31日訂定公布「銀行內部控制及稽核制度實施
    辦法」第3條規定：「內部控制之基本目的在於促進銀行健
    全，並應由其董（理）事會、管理階層及所有從業人員共同
    遵行，以達成促進銀行營運效率、維護銀行資產安全、確保
    財務及管理資訊可靠性與完整性、及遵守相關法令規章之目
    標。」，足見銀行內部控制應由董（理）事會、管理階層及
    所有從業人員共同遵行，被上訴人既為上訴人保管箱業務之
    經辦人員，參照上開實施辦法，被上訴人應屬銀行法第133
    條所指應負責之人，伊亦得依銀行法第133條第2項規定，請
    求被上訴人給付系爭罰款之本息等語。
  (三)原審為上訴人敗訴之判決，上訴人上訴，於本院聲明：１原
    判決廢棄。２被上訴人應給付上訴人200萬元，及自起訴狀
    繕本送達翌日（即98年10月17日）起至清償日止，按週年利
    率百分之五計算之利息。３願供擔保，請准宣告假執行。
二、被上訴人則以：
  (一)伊雖有竊盜之不法行為，然上訴人遭金管會裁處200萬元之
    罰鍰，乃因上訴人內控有嚴重疏失，包括客戶保管箱重要副
    鑰匙未妥善保管、客戶退租後未立即將保管箱換新鎖，未依
    保管箱業務手冊執行業務，主管也未確實執行覆核工作，違
    反銀行法相關規定所致。伊此項不法行為，與上訴人上開未
    確實執行內部控制制度，遭金管會裁處之條件，並無必然結
    合之可能，二者無相當因果關係。上訴人依侵權行為及債務
    不履行之法律關係請求賠償損害，並無可採。
  (二)伊非執行內部控制及稽核業務之各層級管理階層，及職務分
    工之員工，僅為被監督之對象，非銀行法第133條規定應負
    責之人等語，資為抗辯。
  (三)答辯聲明：１上訴駁回。２如受不利之判決，願供擔保，請
    准免予假執行。
三、兩造不爭執之事實：
  (一)被上訴人自89年8月起至97年l月止，於上訴人台南分行任職
    ，擔任銀行保險箱經辦業務。
  (二)被上訴人利用其擔任保險箱經辦業務之便，自92年間起陸續
    竊取上訴人客戶置放於保險箱內之財物，經原審法院98年度
    訴字第203號刑事判決竊盜、背信及行使偽造文書有罪確定
    ，其盜取之財物，詳如上開刑事判決附表一、二所示。
  (三)金管會以被上訴人於上訴人台南分行擔任保管箱業務管理員
    期間，藉職務之便開啟保險箱竊取客戶財物，認上訴人有未
    依保管箱業務手冊執行業務、主管未確實執行覆核工作、未
    建立有效牽制機制等內部控制缺失，違反銀行法第45條之1
    規定，依同法第129條第7款規定處被上訴人罰鍰200萬元，
    並依同法第61條之1第1項第3款規定，命令解除被上訴人職
    務。上訴人於接獲金管會97年5月8日金管銀（四）字第0970
    0151691號裁處書後，已於97年5月20日繳納系爭罰鍰完畢。
    以上事實，並有臺灣臺南地方法院檢察署檢察官起訴書、原
    審刑事判決、金管會97年5月8日金管銀（四）字第09700151
    690號函、匯款委託證明聯可按（見原審卷第11-34頁、第91
    -107頁），並為兩造所不爭，堪信為真實。
四、兩造之爭點：
    上訴人依民法第184條第1項、第227條及銀行法第133條第2
    項規定，請求被上訴人賠償上訴人系爭罰鍰之損害，是否有
    理由？
五、經查：
  (一)按因故意或過失，不法侵害他人之權利者，負損害賠償責任
    。故意以背於善良風俗之方法，加損害於他人者亦同，民法
    第184條第1項定有明文。又所謂相當因果關係，係指無此事
    實，雖不必生此結果，但有此事實，按諸一般情形，通常均
    可能發生此結果者而言（最高法院99年度台上字第2284號判
    決意旨參照）。
  (二)依不爭執事項(三)所示，金管會裁罰理由，係以被上訴人系爭
    竊盜行為，據為認定上訴人有上開缺失；而被上訴人藉其職
    務之便，以核對客戶返還銀行，但未回收銷毀之保險箱鑰匙
    、謊報保險箱號，取得備份保險箱鑰匙之方式，配合由其保
    管之保險箱母鑰匙，連續為系爭竊盜行為，又經原審法院98
    年度訴字第203號刑事判決認定在案，顯見被上訴人竊盜行
    為，係引發上訴人遭金管會裁罰之原因事實，兩者間顯有相
    當因果關係，被上訴人抗辯「其不法行為，僅係彰顯上訴人
    有未確實執行內部控制制度之事實存在，與上訴人上開未確
    實執行內部控制制度，遭金管會裁處之條件，並無必然結合
    之可能，兩者無相當因果關係」云云，並無可採。
  (三)依不爭執事項(一)所示，被上訴人原任職上訴人台南分行，擔
    任保險箱經辦業務，竟為系爭竊盜行為，致上訴人遭金管會
    裁處罰鍰，受有繳交200萬元罰鍰之損害，足認被上訴人係
    故意不法侵害上訴人權利，依上開說明，應負侵權行為之損
    害賠償責任，上訴人請求被上訴人賠償損害，尚非無據。
六、綜上，上訴人本於侵權行為法律關係，請求被上訴人給付上
    訴人200萬元，及自起訴狀繕本送達翌日起（即98年10月17
    日起）至清償日止，按週年利率百分之5計算之利息，為有
    理由，應予准許，兩造均陳明願供擔保，為假執行及免為假
    執行之宣告，核無不合，分別酌定相當擔保金額准許之。原
    判決為上訴人敗訴之判決，於法尚有未合，上訴人上訴意旨
    指摘原判決不當，求予廢棄改判，為有理由。爰由本院將原
    判決予以廢棄改判如主文所示。
七、上訴人以一訴主張侵權行為、債務不履行、銀行法第133條
    第2項，為單一聲明，核屬重疊合併，其以侵權行為法律關
    係請求，既經准許，則其他主張，即不再審究。又本件判決
    之結果已臻明確，兩造其餘攻擊防禦方法及舉證，經審酌均
    與判決結果無影響，爰不一一論述，附此敘明。
八、據上論結，本件上訴為有理由，依民事訴訟法第450條、第
    463條、第390條第2項、第392條、第78條，判決如主文。
中    華    民    國   100    年    2     月    8     日
                  民事第四庭    審判長法  官  吳上康
                                      法  官  王金龍
                                      法  官  陳珍如
上為正本係照原本作成。
如不服本判決，應於收受送達後20日內向本院提出上訴書狀，其
未表明上訴理由者，應於提出上訴後20日內向本院補提理由書狀
（均須按他造當事人之人數附繕本）上訴時應提出委任律師或具
有律師資格之人之委任狀；委任有律師資格者，另應附具律師資
格證書及釋明委任人與受任人有民事訴訟法第466條之1第1項但
書或第2項（詳附註）所定關係之釋明文書影本。如委任律師提
起上訴者，應一併繳納上訴審裁判費。
中    華    民    國   100    年    2     月    9     日
                                      書記官  易慧玲
【附註】
民事訴訟法第466條之1：
(1)對於第二審判決上訴，上訴人應委任律師為訴訟代理人。但上
  訴人或其法定代理人具有律師資格者，不在此限。
(2)上訴人之配偶、三親等內之血親、二親等內之姻親，或上訴人
  為法人、中央或地方機關時，其所屬專任人員具有律師資格並
  經法院認為適當者，亦得為第三審訴訟代理人。
民事訴訟法第466條之2第1項：
  上訴人無資力委任訴訟代理人者，得依訴訟救助之規定，聲請
  第三審法院為之選任律師為其訴訟代理人。